【裁判字號】    96,小上,111
【裁判日期】    970314
【裁判案由】    給付管理費
【裁判全文】
臺灣臺中地方法院民事判決  96年度小上字第111號
上  訴  人  乙○○
訴訟代理人  丁○○
被上訴人    萬寶大歐洲管理委員會
法定代理人  丙○○
訴訟代理人  甲○○
上列當事人間請求給付管理費事件，上訴人對於中華民國96年10
月16日本院臺中簡易庭96年度中小字第4558號第一審判決提起上
訴，判決如下：
    主      文
上訴駁回。
第二審訴訟費用新臺幣壹仟伍佰元由上訴人負擔。
    事實及理由
一、按法定代理人代理權消滅者，訴訟程序在有法定代理人承受
    其訴訟以前當然停止；第170條之規定，於有訴訟代理人時
    不適用之；第168條至第172條及前條所定之承受訴訟人，於
    得為承受時，應即為承受之聲明，民事訴訟法第170條、第
    173條前段及第175條第1項分別定有明文。查本件被上訴人
    之原法定代理人，業已由洪麗美變更為丙○○，並聲明承受
    訴訟，依前開規定，即應予准許。
二、次按原告於判決確定前，得撤回訴之全部或一部，民事訴訟
    法第262條第1項定有明文。本件上訴聲明原為：(一)原判決廢
    棄，被上訴人在第一審之訴駁回；(二)如受不利判決，願供擔
    保請准宣告免假執行。嗣上訴人於訴訟進行中即本院97年02
    月29日言詞辯論期日撤回前揭(二)之聲明，核合上開規定相符
    ，應予准許，該訴之撤回部分，即無庸裁判，均核先敘明。
三、上訴人主張：除與原判決記載相同者，茲引用之外，補稱：
  (一)集合式住宅，有關公共事務之修繕、管理、維護所需經費，
    乃源自全體區分所有權人繳交管理費，而收費標準係按專有
    部分之區分所有權依其所佔總區分所有權比例予以均分，此
    點固與被上訴人所提之萬寶大歐洲社區住戶規約（下稱系爭
    規約）第7條所定內容之意義相符；然公寓大廈管理條例第
    10 條第1項規定：「專有部分、約定專用部分之修繕、管理
    、維護，由各該區分所有權人或約定專用部分之使用人為之
    ，並負擔其費用」。同條2項規定：「共用部分、約定共用
    部分之修繕、管理、維護，由管理負責人或管理委員會為之
    ，其費用由公共基金支付或區分所有權人按其共有之應有部
    分比例分擔之」，此即是住戶每月要繳交之管理費。露台之
    所有權登記於上訴人所有權狀內，按理上訴人得獨立使用，
    並有權排除他人使用，但公寓大廈管理條例第3條第6項就約
    定共用部分明白規定：「公寓大廈專有部分經約定共同使用
    者，為約定共用部分」。而上訴人之露台既已約定為共用，
    符合公寓大廈管理條例第3條第6項及第10條第2項之規定，
    則該部分之修繕、管理及維護，即應由被上訴人負擔，怎能
    由上訴人負擔？
  (二)被上訴人所提之系爭規約，雖係依公寓大廈管理條例所定之
    社區自治條款，亦經該社區依法召集區分所有權人決議通過
    ，但特別法所未定事項，係由普通法予以補充之。然社區規
    約之製訂，其條款內容若違反公寓大廈管理條例本法規定者
    ，係屬無效，並得依法重新修訂之，不得以規約係全體住戶
    決議所定為由，強迫遵從違反法所不容之行為及規定，況且
    公寓大廈管理條例第3條及第10條並未同意得由社區規約自
    行約定，故對於管理費之收取，以及共用部分之管理維謢，
    必須遵從該法之規定。
  (三)上訴人未繳交管理費，原係被上訴人違反公寓大廈管理條例
    第10條第2項所規定之計算標準，將約定共用之露台坪數，
    併同計算至上訴人專有部分，經上訴人向被上訴人申訴，竟
    得到其使用社區規約7條所定條款之對抗，而該條文於前述
    中已明白揭示其違反公寓大廈管理條例之處，故上訴人僅得
    迫於無奈以訴訟方式讓真理公開於前等語。並聲明：原判決
    廢棄，被上訴人在第一審之訴及假執行之聲請均駁回。
四、被上訴人則以：除與原判決記載相同者，茲引用之外，補稱
    ：系爭露台係在上訴人家中，非公共空間，約定共用只是桿
    子的部分，而非系爭露台本身。兩造並未約定系爭露台是共
    用等語，資為抗辯。並聲明：駁回上訴。
五、按對於小額程序之第一審判決之上訴，非以其違背法令為
    理由，不得為之，民事訴訟法第436條之24第2項定有明文，
    又依同法第436之25條之規定：「上訴狀內應記載上訴理由
    ，表明下列各款事項︰一、原判決所違背之法令及其具體內
    容。二、依訴訟資料可認為原判決有違背法令之具體事實」
    。本件上訴人提起上訴，已具體指摘原審判決不適用公寓大
    廈管理條例第10條第2項規定，其提起上訴，程序即屬合法
    。
六、得心證之理由
 (一)本件被上訴人於原審主張被上訴人為「萬寶大歐洲」社區之
   住戶，本負有依系爭規約所定按權狀所載坪數計算繳納管理
   費之義務。詎上訴人以系爭露台部分雖登記為其所有，但設
   有消防逃生避難設施，有違使用者付費原則為由，拒絕繳納
   露台部分之管理費。自民國93年2月起至96年1月止，共計積
   欠管理費新台幣（下同）39,600元；上訴人對上開數額並不
   爭執，則堪信被上訴人此部分之主張為真實。然本件上訴人
   主張系爭露台係約定共用部分，依照公寓大廈管理條例第10
   條第2項規定，系爭管理費應由管委會（即被上訴人）支付；
   上訴人則否認系爭露台為約定共用部分。是本件應審究者，
   厥為系爭露台之性質為何？是否為「約定共用部分」？
 (二)按「約定共用部分，指公寓大廈專有部分經約定供共同使用
   者。」、「規約除應載明專有部分及共用部分範圍外，下列
   各款事項，非經載明於規約者，不生效力：一、約定專用部
   分、約定共用部分之範圍及使用主體。」、「公寓大廈之起
   造人於申請建造執照時，應檢附專有部分、共用部分、約定
   專用部分、約定共用部分標示之詳細圖說及規約草約。於設
   計變更時亦同。前項規約草約經承受人簽署同意後，於區分
   所有權人會議訂定規約前，視為規約。」公寓大廈管理條例
   第3條第6款、第23條第2項第1款、第56條1項及第2項分別定
   有明文。準此，所謂約定共用部分，如未經載明於規約，或
   公寓大廈之起造人於申請建照時檢附約定共用部分標示之圖
   說及規約草約（經承受人檢署同意），則不生所謂「約定共
   用部分」之效力。而查，細繹系爭規約之內容，並未有何就
   各住戶專有部分供共同使用之約定。再者，依本院向臺中巿
   政府函查結果，該府函覆：「系爭建物係領有82年中工建建
   字第2183號建造執照，申請建照當時並不適用公寓大廈管理
   條例之規定，故建造檔案中並無檢附公寓大廈規約草約及專
   有共用圖說」，此有臺中巿政府府都建字第0970032753號函
   在卷可稽。系爭建物既因於公寓大廈管理條例施行前取得建
   造執照，其建造檔案中並無檢附約定共用部分標示之詳細圖
   說及規約草約，則本院即無從為系爭露台為約定共用部分之
   認定，是上訴人主張系爭露台係屬專有部分經約定共用，即
   難採憑。準此，系爭規約第7條既明定管理費之繳納以坪數為
   單位，每坪45元，而系爭露台又確係登記為上訴人所有，其
   即負有繳納該部分管理費之義務。從而，系爭露台既非所謂
   「專有部分經約定共同使用者」，則上訴人主張依公寓大廈
   管理條例第10條第2項之規定，其費用應由公共基金支付或由
   區分所有權人按其共有之應有部分比例分擔之云云，即非有
   據。原審判如被上訴人之請求，並依職權宣告假執行，於法
   並無不合。上訴意旨指摘原判決不當，求予廢棄改判，為無
   理由，應予駁回其上訴。
七、兩造其餘攻擊或防禦方法及所提證據，均與本院心證之形成
    及判決結果，不生影響，爰不一一以論述，併此敘明。
八、據上論結，本件上訴為無理由，依民事訴訟法第436條之32
    第2項、第449條第1項、第78條，判決如主文。
中    華    民    國    97    年    3    月     14    日
                  民事第一庭    審判長  蔡王金全
                                法  官  卓進仕
                                法  官  陳學德
正本係照原本作成。
不得上訴。
中    華    民    國    97    年    3    月     14    日
                                書記官  何惠文


司法院資訊處製作；財團法人民間司法改革基金會備份。
